【裁判字號】    98,訴,667
【裁判日期】    990804
【裁判案由】    請求履行契約
【裁判全文】
臺灣臺南地方法院民事判決               98年度訴字第667號
原      告  戊○○
訴訟代理人  焦文城律師
被      告  丙○○
            己○○
前列二人共同
訴訟代理人  楊淑惠律師
被      告  丁○○TAICH.
上列當事人間請求履行契約事件，經本院於民國99年7月21日言
詞辯論終結，判決如下：
    主      文
被告丙○○應給付原告新台幣肆拾陸萬玖仟肆佰伍拾伍元，及自
民國98年6月7日起至清償日止，按年息百分之五計算之利息。
原告其餘之訴駁回。
訴訟費用新台幣壹萬捌仟捌佰肆拾元，由被告丙○○負擔新台幣
伍仟肆佰陸拾肆元，餘由原告負擔。
本判決原告勝訴部分得假執行。但被告丙○○以新台幣肆拾陸萬
玖仟肆佰伍拾伍元為原告預供擔保後，得免為假執行。
原告其餘假執行之聲請駁回。
    事實及理由
一、本件被告丁○○經合法通知，未於言詞辯論期日到場，核無
    民事訴訟法第386條所列各款情形，爰依原告之聲請，由其
    一造辯論而為判決。
二、原告起訴主張：
(一)、緣訴外人陳登發於民國（下同）96年7月29日死亡，其遺產
    及權利義務應由其子女即兩造等共同繼承。93年6月4日兩造
    之父陳登發與李介文、王龍孫、原告至邱玲子律師事務所，
    由邱玲子律師見證訂立契約，約定：「甲方所有就座落台南
    縣六甲頂段681號土地（下稱系爭土地），如有出售甲方願
    將所得價金之四分之一交付予乙方」。原告嗣後查得系爭土
    地業於93年6月29日出賣予庚○○，而當時之土地公告現值
    為每平方公尺新台幣（下同）19,500元，以該土地面積328
    平方公尺計算，公告現值總額為6,396,000元。而當時交易
    價格應高於公告現值，原告因長年旅居國外，不知實際交易
    價格，先暫以公告現值總額6,396,000元之四分之一即1,599
    ,000元為請求金額。參照最高法院63年度第4次民庭庭推總
    會議決議(三)意旨，上開給付金錢之義務為被繼承人陳登發對
    原告之義務，今父親陳登發、母親呂瓊璵相繼去世，繼承人
    除原告外，尚有丙○○、己○○、丁○○三人，今原告請求
    上開金錢，故以伊等為陳登發之繼承人，請求伊連帶給付之
    。
(二)、被告爭執丙○○與己○○另居他處，未與父親陳登發同住或
    有不可歸責於己之事由云云，應不可採。本件陳登發為生前
    處理財產，並為適當之分配，故於93年6月4日簽立系爭契約
    書，詎料，被告丙○○即於93年6月29日出售其父之系爭土
    地，應係知悉上開情形。況被告丙○○、己○○均與父親陳
    登發居住同一城市即台南市中西區，而移轉當時陳登發在移
    轉登記申請書上之地址為「台南市○○區○○路122號」，
    與被告二人應訴時之地址相同，故伊上開主張應不足採。
(三)、有關交易之價金應為丙○○使用：依被告丙○○另案交付呂
    瓊璵之存摺明細及被告訴代於98年7月15日之陳述，系爭價
    金係以呂瓊璵之帳戶收受，分別於93年6月28日收324萬元、
    93年7月26日收l,672,280元、93年8月2日收270萬元，合計
    761萬餘元。惟卻於93年8月3日，同一日分6次提領合計750
    萬元，顯違常情，更與陳登發年紀甚大，並無重大支出，無
    需重用鉅款之常理有異。
(四)、本院98年8月26日提示「陳登發財產歸戶資料」、「國稅局
    回函」、「彰銀東台南分行98年7月30日、8月11日函」、「
    一銀赤崁分行98年8月4日函」就其形式真正均無爭執。惟由
    彰銀上開回函關於「93年8月3日取款6次之憑證」足見：(1)
    93年8月3日中同日分6次取款，合計金額高達710萬元，取款
    條係同一人之筆跡，不論金額大小、日期、筆跡均一致。(2)
    6次取款有三筆現金，金額分別為110萬、90萬、150萬元，
    合計350萬元，以提領現金方式領取，有隱匿流向之嫌。(3)6
    次取款中另三筆，均各以150萬元分別轉存「呂瓊璵」、「
    陳登發」定存，最後一筆轉入「丙○○活存」，可見上開6
    次取款條應為丙○○之筆跡。(4)但系爭資金來源係出售陳登
    發名下土地，與庚○○洽商取款之人，竟未將價金存入陳登
    發名下反而存入呂瓊璵帳戶內，再分別提領處置，有違常情
    。
(五)、又本院調取陳登發帳戶交易資料可見：(1)94年1月3日「現存
    」100萬元，但同日又「轉提」100萬元，同日存故意製造資
    金流程，已啟人疑竇。上開日期又與丙○○於「另案」即
    本院98年度訴字第666號訴訟事件之答辯：「本案系爭土地
    ，係於94年1月3日訂之契約，並於94年1月6日自彰化銀行東
    台南分行丙○○帳戶提領新台幣貳佰伍拾萬元整，存入彰化
    銀行東台南分行呂瓊璵帳戶，據此可見原告所言，本案無價
    金之支付，顯然與事實不符。」伊嗣於該案98年6月29日筆
    錄主張「（問：94年1月3日存入共2筆2百萬元現金的來源？
    ）父母贈與給我。是用轉帳方式。存摺是由我父母自行保管
    ，自行提領」「（問：有關你父親贈與的100萬元有關銀行
    提領的筆跡也是你的嗎？）也是我的。都是我父母親交付印
    章存摺給我的。」伊先主張存摺係父母自行保管提領，經詰
    問又主張是父母交付由丙○○提領已有矛盾。又現提100
    萬元，註明「支票號碼：0000000」，有查明流向之必要。
    (2)94年3月16日陳登發帳戶有「定存結清轉存」1,500,191元
    ，致存款餘額為1,516,446元，惟於同日經「結清」取款1,5
    16,446元，「支票號碼：0000000」此筆是否即為上開陳登
    發名下土地出售後轉為「定存」者？且上開資金150萬或支
    票流向亦待查明。
(六)、被告丙○○應知悉陳登發於93年6月4日與原告簽立就系爭土
    地如有出售，願將出售所得價金四分之一交付予原告之契約
    ，並無98年6月10日公布施行之民法繼承編施行法第1條之3
    第4項之適用：
  1.被告丙○○，與父親陳登發居住同一城市即台南市中西區，
    而移轉當時陳登發在移轉登記申請書上之地址為「台南市○○區○○路122號」，與被告丙○○應訴時之地址相同。
  2.被告丙○○於94年間至98年間將其所有之國瑞廠牌之汽車登
    記在「台南市○○區○○里○○路122號」。
  3.訴外人陳登發與庚○○就台南縣六甲頂段681號土地訂立買
    賣契約之日期為93年6月29日，而陳登發於93年6月4日與原
    告就系爭土地訂定「如有出售，願將出售所得價金四分之一
    交付予原告之契約」二者時間相當接近。又93年6月29日訂
    約當時，證人庚○○證稱被告丙○○與陳登發確實在場，且
    陳登發當時看起來身體不太好，係由丙○○發言，並於契約
    書上載有丙○○簽名收訖，又證人所提呈支票號7771、7772
    銀行支票影本上亦有丙○○簽名表示代收之意思，參照98年
    11月11日言詞辯論筆錄證人庚○○之證詞。
  4.被告丙○○另案（本院98年度訴字第666號）交付呂瓊璵之
    存摺明細及被告訴代於98年7月15日之陳述系爭價金係以呂
    瓊璵之帳戶收受，分別於93年6月28日收324萬元、93年7月
    26日收1,672,280元、93年8月2日收270萬元，合計761萬餘
    元，惟卻於93年8月3日同一日6次提領合計750萬元，被告亦
    承認彰化商業銀行東台南分行之呂瓊璵帳戶0000-00-00000-
    0-00於93年8月3日提款單係其筆跡（98年12月1日民事答辯
    (二)狀第3頁）。又丙○○於另案（本院98年度訴字第666號）
    之答辯，及伊嗣於該案98年6月29日筆錄之主張，伊先主張
    存摺係父母自行保管提領，經詰問又主張是父母交付由丙○○提領已有矛盾。綜上，足證丙○○保管陳登發與呂瓊璵之
    存摺與印章，得自由領存其存款，並相當頻繁接觸陳登發與
    呂瓊璵之財產。且丙○○亦陳稱於93年8月3日之6次提款中
    一次100萬元係兩造母親呂瓊璵贈與，然呂瓊璵並無同樣贈
    與其他子女，益顯丙○○得將系爭契約價金存入呂瓊璵之帳
    戶，並可自該帳戶中獲贈100萬元，必與陳登發及呂瓊璵之
    生活關係相當親密。
  5.參照98年12月1日言詞辯論筆錄證人乙○○證述，丙○○與
    甲○○間之租約，係由證人之媽媽所簽立，甲○○僅為名義
    人，由其媽媽負責管理迄94年去世，嗣後仍由證人之爸爸負
    責管理並收取租金，且證人亦稱其很少過去出租處，對出租
    處之情況亦不了解，是從被告丙○○所稱91年承租台南市○○街90號迄租約到期間，證人實際並無參與管理，故無法證
    明丙○○是否自始皆居住於該出租處。
(七)、綜上所述，移轉當時陳登發在移轉登記申請書上之地址為「
    台南市○○區○○路122號」，與被告丙○○應訴時之地址
    相同，且汽車登記於同一地址，證人乙○○之證詞亦不足採
    ，況且陳登發與呂瓊璵之存摺與印章均由丙○○保管，得自
    由領存其存款，並相當頻繁接觸陳登發與呂瓊璵之財產，故
    應有同居共財之情形。縱無同居共財，然系爭契約訂定時點
    為93年6月29日，而原告與陳登發所訂契約時點為93年6月4
    日，二者時點相當接近，且訂立系爭契約當時，陳登發身體
    不適，丙○○在場並由其發言、簽名於契約書與支票上，又
    系爭契約之價金均由丙○○持陳登發與呂瓊璵之存摺與印章
    領存，並且前後獲贈與至少300萬元，上情均足證丙○○相
    當頻繁接觸陳登發與呂瓊璵之財產且生活關係相當親密，按
    常理，兩造父母應該會告知原告與陳登發所訂定上開契約乙
    事，故丙○○應知悉。
(八)、參照臺灣高雄地方法院98年度重訴字第294號民事判決意旨
    ，陳登發生前於94年1月3日贈與被告丙○○100萬元，另母
    親呂瓊璵分別於93年8月3日、94年l月3日各贈與被告丙○○
    100萬元（參民事辯論意旨狀第2頁，98年度訴字第666號）
    ，陳登發出售系爭土地之價金係存入之呂瓊璵帳戶，故被告
    丙○○前揭自母親呂瓊璵所獲贈之200萬元係屬陳登發出售
    系爭土地之價金，足證陳登發生前以贈與被告丙○○至少30
    0萬元，極受陳登發生前之照顧，且原告所請求之金額僅1,5
    99,000元，遠低於所獲贈原屬陳登發生前之財產之300萬元
    ，故由被告丙○○以其自有財產清償父親陳登發生前之對原
    告所負之系爭債務，應非顯失公平等情。
(九)、被告等應連帶給付原告1,599,000元，果如被告己○○及丙○○得主張民法繼承篇施行法第l條之3第4項之規定，以所
    得遺產為限，負清償責任，則原告得向被告丙○○請求給付
    全部金額仍為1,599,000元，理由說明如后：
  1.按96年12月14日修正前之民法第1148條規定、98年6月10日
    修正前之民法第1153條第1項規定，及民法第273條規定，依
    被繼承人陳登發生前與原告訂有之契約書約定，陳登發於93
    年6月29日將系爭土地出賣予訴外人庚○○，而按當時土地
    公告現值總額為6,396,000元，故依上開約定，陳登發應交
    付6,396,000元之四分之一即1,599,000元予原告。
  2.陳登發於96年7月29日死亡，惟其生前未給付上開金額，故
    為陳登發之生前債務。又被告丙○○、己○○及丁○○均為
    繼承人，按陳登發死亡日為民法修正前，故依舊法，繼承人
    須於法定期間內辦理限定繼承或拋棄繼承，否則依修正前民
    法第1148條之規定，繼承人應為概括承受被繼承人之權利義
    務。惟被告等並未於法定期間內辦理限定繼承或拋棄繼承，
    則被告等應繼承陳登發上開生前債務即給付原告1,599,000
    元，而非以所得之遺產，負有限清償責任，且依修正前民法
    第1153條第1項之規定，被告等就該債務應負連帶責任。
  3.被告己○○及丙○○果如符合98年6月10日公布施行之民法
    繼承篇施行法第1條之3第4項之規定，就上開債務，主張以
    所得遺產為限，負清償責任，復因二人未繼承任何遺產，故
    無須以其所有之財產就上開債務負清償責任。然被告丙○○
    並無上開規定之適用，故仍不得主張有限責任，對於陳登發
    上開生前債務，遺產不足清償部分，被告丙○○應以所有之
    財產，對原告負清償責任。
  4.雖被告己○○及丙○○得主張有限責任，仍無礙被告丙○○
    、己○○及丁○○須就陳登發上開生前債務，負連帶清償責
    任。蓋按98年6月10日公布施行之民法繼承篇施行法第1之3
    條第4項之規定，非謂即適用新法第1153條第2項之規定，故
    繼承人間對於被繼承人之債務，仍依修正前民法第1153條第
    1項之規定，負連帶清償責任，是按民法第273條之規定，原
    告得向被告等中之一人或數人，或其全體，同時或先後請求
    全部或一部之給付，故僅當原告取得執行名義後，倘強制執
    行被告己○○及丙○○之財產，二人得依法提起債務人異議
    之訴，仍無礙被告等三人對於系爭債務對外須負連帶責任。
    再者，被告己○○及丙○○得主張有限責任，而不須就系爭
    債務負清償責任，係因適用98年6月10日公布施行之民法繼
    承篇施行法第l條之3第4項之規定，均不符合民法第274條以
    下至第278條之連帶債務人間之絕對效力事項，復依民法第
    279條規定，亦即被告己○○及丙○○得主張有限責任，不
    負清償責任之事由，被告丙○○不得援引該事由而主張就系
    爭債務僅負擔1,599,000元之三分之一。故原告亦得向被告
    丙○○請求清償全部債務，而丙○○因無法適用民法繼承篇
    施行法第1之3條第4項之規定，當遺產不足清償時，其必須
    以所有之財產，負清償全部債務之責任。
  5.被告丙○○以所有財產清償原告1,599,000元後，丙○○得
    依民法第280條本文及第281條第1項之規定，向己○○及丁○○請求償還應分擔之部分，惟因己○○及丁○○依法律規
    定得主張有限責任，既未繼承遺產，故可主張非平均分擔債
    務，而無須償還丙○○。是被告等就系爭債務對外須負連帶
    責任，不因己○○及丙○○依法律規定得主張有限責任而有
    所不同，僅影響被告等間之內部分擔。
  6.綜上所述，果如被告己○○及丁○○得依民法繼承篇施行法
    第1條之3第4項之規定，主張以所得之遺產為限，負清償責
    任，因未繼承遺產，故不須負清償責任，然被告丙○○並不
    得援引該事由而主張就系爭債務僅負擔1,599,000元之三分
    之一。從而，按連帶責任法理，原告得向被告丙○○請求清
    償全部債務，而丙○○因無法主張有限責任，當遺產不足清
    償時，其必須以所有之財產，負清償全部債務之責任。
(十)、再者，被告丙○○對本件系爭債務介入甚深，亦獲陳登發生
    前贈與其中價金，故由丙○○負全部清償責任，應為合理：
  1.陳登發與庚○○就系爭土地訂立買賣契約之日期為93年6月
    29日，而陳登發於93年6月4日與原告就系爭土地訂定「如有
    出售，願將出售所得價金四分之一交付予原告之契約」，二
    者時間相當接近。又93年6月29日訂約當時，證人庚○○證
    稱被告丙○○與陳登發確實在場，且陳登發當時看起來身體
    不太好，係由丙○○發言，並於契約書上載有丙○○簽名收
    訖，又證人所提呈支票號7771、7772銀行支票影本上亦有丙○○簽名表示代收之意思，庚○○之證詞詳如99年1月19日
    民事準備(三)狀。
  2.又被告丙○○另案（本院98年訴字第666號）交付呂瓊璵之
    存摺明細及被告訴代於98年7月15日之陳述，系爭價金係以
    呂瓊璵之帳戶收受，分別於93年6月28日收324萬元、93年7
    月26日收l,672,280元、93年8月2日收270萬元，合計761萬
    餘元，惟卻於93年8月3日，同一日分6次提領合計750萬元，
    被告亦承認彰化商業銀行東台南分行之呂瓊璵帳戶0000-00-
    00000-0-00於93年8月3日提款單係其筆跡（98年12月1日民
    事答辯(二)狀第3頁）。
  3.丙○○於另案（本院98年度訴字第666號）之98年6月29日筆
    錄主張「（問：94年1月3日存入共2筆2百萬元現金的來源？
    ）父母贈與給我。是用轉帳方式。存摺是由我父母自行保管
    ，自行提領。」「（問：有關你父親贈與的100萬元有關銀
    行提領的筆跡也是你的嗎！）（也是我的。都是我父母親交
    付印章存摺給我的）。」。
  4.參臺灣高雄地方法院98年度重訴字第294號民事判決意旨，
    陳登發生前於94年1月3日贈與被告丙○○100萬元，另母親
    呂瓊璵分別於93年8月3日、94年1月3日各贈與被告丙○○
    100萬元。又陳登發出售系爭土地之價金係存入呂瓊璵之帳
    戶，故被告丙○○前揭自母親呂瓊璵所獲贈之200萬元係屬
    陳登發出售系爭土地之價金，足證陳登發生前已贈與被告丙○○至少300萬元，極受陳登發生前之照顧，且原告所請求
    之金額僅1,599,000元，遠低於所獲贈原屬陳登發生前之財
    產之300萬元，故由被告丙○○以其自有財產清償父親陳登
    發生前之對原告所負之系爭債務，應非顯失公平。
  5.綜上所述，陳登發生前已贈與被告丙○○至少300萬元，而
    原告所請求之金額僅1,599,000元，故由被告丙○○以所有
    財產清償父親陳登發生前對原告所負之系爭債務之全部金額
    ，應為合理等情。
(十一)、並聲明：求為判決：
  1.被告應連帶給付原告1,599,000元，及自起訴狀繕本送達翌
    日起至清償日止，按年息百分之5計算之利息。
  2.訴訟費用由被告負擔。
  3.原告願供擔保，請准宣告假執行。
三、被告丙○○、己○○則以：
(一)、不爭執事項：
  1.兩造之父親陳登發於96年7月29日死亡，母親呂瓊璵於98年1
    月8日死亡。被告丙○○、己○○均未拋棄繼承或限定繼承
    。
  2.93年6月4日兩造之父即被繼承人陳登發與原告有至邱玲子律
    師事務所，由邱玲子律師見證訂立契約書，約定：「甲方（
    即兩造之父陳登發）所有座落台南縣六甲頂段681號土地，
    如有出售，甲方（即兩造之父陳登發）願將出售所得價金之
    四分之一交付予乙方（即原告）」
  3.座落台南縣六甲頂段681號土地於93年6月29日出售予訴外人
    謝端誼。
(二)、參照98年6月10日公布施行之民法繼承編施行法第1之3條第4
    項規定，本件：
  1.兩造之父即被繼承人陳登發於96年7月29日死亡，母親呂瓊
    璵則於98年1月8日死亡，兩造為渠等陳登發、呂瓊璵之子女
    ，故為兩造之父即被繼承人陳登發之繼承人，被告丙○○、
    己○○固均未拋棄繼承或限定繼承。惟被告丙○○與配偶、
    子女長期租賃居住於「台南市○○街90號」，己○○則為出
    嫁之女兒，居住「台南市○○○街182號」，被告丙○○、
    己○○並未與父親陳登發共同居住，且被告丙○○、己○○
    亦無與父親陳登發有共財情事。再者，系爭契約係被告丙○○、己○○之父（即被繼承人陳登發）私下與原告於93年6
    月4日訂立，被告丙○○、己○○並不知情、亦未參與，而
    系爭土地亦早於93年6月29日即出售，距兩造父親陳登發於
    96年7月29日死亡之時，亦達3年餘，原告竟均未向父親或家
    人提及詢問、主張權利，而係遲於被繼承人陳登發死亡後近
    2年之98年5月27日始提起本件訴訟，究其真實係原告長期旅
    居國外，對父親根本漠不關心！蓋兩造父親陳登發或因擔憂
    無充足金錢安養晚年，始出售系爭土地，如父親欲將賣得價
    金仍由子女（即兩造）分配，每人得款四分之一，則兩造父
    親陳登發自無須多此一舉！今原告僅在乎分配取得系爭土地
    價金，卻對兩造父母親生活所需毫不關懷，則被告丙○○、
    己○○無從得知原告與父親簽立契約書之事，確因不可歸責
    於己之事由，於繼承開始時無法知悉本件繼承債務之存在，
    致未能於修正施行前之法定期間為限定或拋棄繼承。
  2.原告長期旅居國外，甚少返國，遑論奉養照料兩造父親陳登
    發，故兩造父親陳登發及母親之生活、往返醫院等均由在台
    之被告丙○○、己○○2人任之。被告丙○○自82年起即辦
    理郵政劃撥帳號（00000000）幫兩造父母親繳交水費，自97
    年6月起，則改由被告丙○○台南興華街郵局000000-000000
    0號帳號扣繳，迄至98年l月；另自82年12月7日起代兩造父
    母親繳電費，及自82年12月起代兩造父母親繳電話費，期間
    長達15年之久，又自健保開辦後，兩造父母親健保費用，被
    告丙○○繳付。是縱兩造父親陳登發基於被告等之孝行而將
    系爭土地之部分價金贈與予被告等，此亦為倫情之常，自難
    謂兩造父母親曾贈與款項予被告丙○○，被告丙○○即應繼
    承兩造父親陳登發之債務，況兩造父母親並無留有遺產，是
    如令被告丙○○、己○○應繼承、繼續履行本件侵權行為損
    害賠償債務，則必以被告丙○○、己○○所有之財產清償，
    始能滿足原告之本件訴訟目的，此情，相較兩造對父親陳登
    發奉養照料程度，對被告丙○○、己○○而言，自顯失公平
    。
  3.稽上，本件應有98年6月10日公布施行之民法繼承編施行法
    第1之3條第4項規定之適用，被告丙○○、己○○自應以自
    被繼承人陳登發所得遺產所限，負其責任。
  4.綜上所陳，本件如認被繼承人陳登發不免其責，則其繼承人
    即被告丙○○、己○○自應以其等自被繼承人陳登發所得遺
    產所限，負連帶損害賠償責任。
(三)、被告丙○○、己○○等否認原告之主張及陳述，依民事訴訟
    法第277條前段規定，原告自應就其主張之事實負舉證之責
    ，否則即屬空言，不足憑採。系爭土地早於「93年5月14日
    」即委託他人銷售，故本件之事實應係：「原告得知兩造父
    親欲出售系爭土地始從僑居地趕回，與兩造父親於『93年6
    月4日』簽立系爭土地如有出售，兩造父親願將出售所得價
    金之四分之一交付予原告之契約書」；而非係原告所稱：「
    被告丙○○得知有原告與父親於『93年6月4日』簽立契約書
    後，即於『93年6月29日』出售兩造父親所有之系爭土地。
    」此為原告所明知，但原告卻顛倒事實，扭曲是非，顯見原
    告所言已失誠信，根本不足採信！系爭土地之買受人即證人
    庚○○於本院98年11月11日言詞辯論之證述內容，足證除於
    簽約日外，被告丙○○並無與系爭土地之買受人庚○○見面
    ，亦無聯絡。再者，亦誠如證人庚○○所證述及上開之房地
    產委託銷售契約書所示，系爭土地之買賣係由兩造父親委由
    仲介者銷售，被告丙○○充其量僅係於簽約時在場，而縱被
    告丙○○有代理兩造父親陳登發簽立委託仲介銷售契約書，
    然系爭土地之委託銷售及出售均係兩造父親陳登發之自由意
    志行為，此由系爭土地之房地產委託銷售契約書，及買賣合
    約書均由兩造父親陳登發親自簽名即可證明。
(四)、原告主張由系爭土地之價金移轉過程可以看出都是被告丙○○所為，如原告主張為真？系爭土地之買賣既係被告丙○○
    未得兩造父親陳登發授權或同意所為，而屬虛偽買賣者，則
    原告請求被告等應履行交付「該出售系爭土地四分之一價金
    」，應屬無據！蓋系爭土地既未為有效之出售，自無合法取
    得之價金，何來履行「本件出售系土地，交付四分之一價金
    予原告」之義務？兩造父親陳登發出售所有之系爭土地後，
    欲將取得之土地價金匯入指定之他人帳戶，或欲為如何之處
    分，原即屬兩造父親陳登發之權利，除兩造父親陳登發外，
    任何之第三人本無置喙餘地。況細繹系爭土地價金流向，尚
    不足證明系爭土地買賣係丙○○所擅為，或該土地價金為丙○○使用。茲詳析如下：
  1.丙○○固不否認卷附彰化商業銀行東台南分行之呂瓊璵帳戶
    0000-00-00000-0-00於93年8月3日提款單係其之筆跡。然按
    依一般經驗法則，本人將存戶印鑑章交予他人，委由該他人
    填載取款單，進而領款者，抑或父母委由其子女提款，衡情
    ，並無違常情之處，自不能以該等提款單係被告丙○○所填
    載，即遽論該等款項即為被告丙○○所使用至明！
  2.系爭土地之買賣價金為900萬元，扣除早安房屋仲介費36萬
    元（即93年6月28日庚○○原應支付定金360萬元，惟謝君支
    付予陳登發者僅為324萬元），及先前之泓田房屋仲介解約
    費101,000元（已於93年6月28日匯出）、土地增值稅1,027,
    720元（即93年7月26日庚○○原應支付第2期款270萬元，惟
    謝君支付予陳登發者僅為1,672,280元，即270萬元－1,672,
    280＝l,027,720元），剩餘價金為7,511,280元。上開土地
    價金均匯入兩造母親呂瓊璵之彰化商業銀行東台南分行0000
    -00-00000-0-00之帳戶。
  3.其後，93年8月3日分6次提款，其中之110萬元、90萬元、15
    0萬元，共計350萬元，係提領現金，且由兩造母親呂瓊璵所
    提領，並由銀行登載於「大額登記簿」；另2次之150萬元，
    共計300萬元，係轉為定存（兩造父、母親名下各150萬元）
    ；另1次100萬元則係兩造母親呂瓊璵贈與被告丙○○。
  4.關於「94年3月16日兩造父親陳登發彰化銀行支票存款帳戶
    轉存定存1,500,191元，同日結清l,516,446元」部分。由兩
    造母親呂瓊璵之彰化商業銀行東台南分行0000-00-00000-0-
    00之帳戶，可知「於94年3月16日由定存轉入1,500,191元，
    同日亦存入l,516,446元」，二者比對結果，可推知：「兩
    造父親陳登發於94年3月16日彰化銀行支票存款帳戶結清之
    1,516,446元，應於同日轉入兩造母親呂瓊璵之彰化商業銀
    行東台南分行0000-00-00000-0-00之帳戶。」。另兩造母親
    呂瓊璵原於93年8月3日轉定存之150萬元，亦於94年3月16日
    結清（計1,516,446元），並於同日轉入兩造母親呂瓊璵之
    彰化商業銀行束台南分行0000-00-00000-0-00之帳戶。
  5.兩造父母親長期食用健食品，每月動輒花費277,000元，亦
    可證明何以兩造父母親之帳戶每月提款均達數十萬元；且兩
    造父、母親之支票帳戶，每月亦有數十萬元供他人兌現領款
    ，其中兩造母親呂瓊璵部分，自93年8月31日起至96年8月16
    日止，供他人兌現領款計達157萬元；兩造父親陳登發部分
    ，自93年10月4日起至94年3月16日止，亦有20幾萬供他人兌
    現領款。系爭土地於93年6月29日出售，而兩造父親陳登發
    於96年7月29日死亡，母親呂瓊璵則於98年1月8日死亡，距
    出售系爭土地之時間已達3、4年之久，以每月花費至少約25
    萬元計算，3年所花用者恐已達上千萬元（25萬元×12月×3
    年＝900萬元），更可徵兩造父親陳登發出售系爭土地之價
    金確為其花費使用。
  6.綜上，系爭土地價金流向並無隱匿、不明之情，且亦乏足資
    證明系爭土地買賣係丙○○所擅為，或該土地價金為丙○○
    使用之積極證據等語，資為抗辯。
(六)、並聲明：求為判決：
  1.原告之訴及假執行之聲請均駁回。
  2.訴訟費用由原告負擔。
  3.如受不利之判決，被告等願供擔保，請免為假執行之宣告。
四、被告丁○○未於言詞辯論期日到場，亦未提出準備書狀作何
    聲明或陳述。
五、兩造不爭執之事實：
(一)、兩造之父即被繼承人陳登發與原告於93年6月4日在邱玲子律
    師事務所，由邱玲子律師見證訂立契約書（下稱系爭契約）
    ，約定：「一甲方（即兩造之父陳登發）所有座落台南縣六
    甲頂段681號土地（下稱系爭土地），如有出售，甲方願將
    出售所得價金之四分之一交付予乙方（即原告）。」
(二)、兩造之父即被繼承人陳登發嗣於93年6月29日將系爭土地以
    900萬元之價格出賣與訴外人庚○○，並於93年7月27日移轉
    所有權登記與庚○○。系爭土地買賣價金900萬元，經扣除
    仲介費36萬元、土地增值稅1,027,720元、仲介解約費101,0
    00元後，餘額7,511,280元存入兩造母親呂瓊璵於彰化商業
    銀行東台南分行帳號00000000000-000號帳戶【呂瓊璵彰化
    商業銀行存摺交易情形：93.06.28存入3,240,000元（定金3
    60萬－36萬＝324萬）－93.06.28支出101,000元＋93.07.26
    存入1,672,280元（第二期款270萬－增值稅1,027,720＝1,6
    72,280）＋93.08.02存入2,700,000元（尾款）＝7,511,280
    元】。
(三)、彰化商業銀行東台南分行帳號00000000000-000號呂瓊璵帳
    戶於93年8月3日分別轉提支出150萬元2筆、100萬元1筆、現
    提支出90萬元、110萬元、150萬元各1筆，提領6次金額合計
    為750萬元。上開金額中之2筆150萬元部分，分別轉存入呂
    瓊璵及陳登發帳戶為定期存款；又1筆100萬元部分，轉存入
    被告丙○○帳戶；又現提支出350萬元部分（即90萬元、110
    萬元、150萬元各1筆）之取款憑條，係由被告丙○○填載。
(四)、陳登發之彰化商業銀行東台南分行帳戶於93年8月3日起存之
    上開定期存款150萬元，於94年3月16日結清轉存1,516,446
    元至呂瓊璵彰化商業銀行東台南分行帳號00000000000-000
    號帳戶。呂瓊璵上開帳戶於97年12月22日尚有存款51,214元
    ，嗣於98年1月15日轉提51,200元，迄今僅餘29元。
(五)、兩造之父親陳登發於96年7月29日死亡，母親呂瓊璵於98年1
    月8日死亡，生前均設籍並居住於台南市○○路122號。
(六)、被告丙○○設籍於台南市○○路122號。
(七)、被告己○○設籍於台南市○○路122號，惟實際居住於台南
    市○○○街182號，並未與陳登發、呂瓊璵共同居住。
(八)、被告丁○○於65年間即已遷居美國。
(九)、兩造及其母親呂瓊璵為被繼承人陳登發之繼承人，均未聲明
    拋棄繼承或限定繼承。
(十)、兩造為被繼承人呂瓊璵之繼承人，均未聲明拋棄繼承或限定
    繼承。
六、得心證之理由：
(一)、查本件兩造之父親陳登發於96年7月29日死亡，兩造及其母
    親呂瓊璵為被繼承人陳登發之繼承人，均未聲明拋棄繼承或
    限定繼承；又兩造之母親呂瓊璵嗣於98年1月8日死亡，兩造
    為被繼承人呂瓊璵之繼承人，亦均未聲明拋棄繼承或限定繼
    承之事實，為兩造所不爭執，且有戶籍謄本在卷足憑，堪信
    為真實。則本件兩造於繼承開始時，依19年12月26日公布並
    自翌年5月5日施行之民法第1148條前段規定：「繼承人自繼
    承開始時，除本法另有規定外，承受被繼承人財產上之一切
    權利、義務。」，97年1月2日修正公布之民法第1148條第1
    項前段：「繼承人自繼承開始時，除本法另有規定外，承受
    被繼承人財產上之一切權利、義務。」，原應概括承受其被
    繼承人陳登發、呂瓊璵財產上之一切權利、義務。惟按繼承
    在民法繼承編中華民國九十八年五月二十二日修正施行前開
    始，繼承人因不可歸責於己之事由或未同居共財者，於繼承
    開始時無法知悉繼承債務之存在，致未能於修正施行前之法
    定期間為限定或拋棄繼承，且由其繼續履行繼承債務顯失公
    平者，於修正施行後，以所得遺產為限，負清償責任。民法
    繼承編施行法第1之3條第4項定有明文。則被告對於其承受
    被繼承人所遺之債務是否得主張以所得遺產為限，負清償責
    任，端視其是否符合民法繼承編施行法第1之3條第4項規定
    之要件。
(二)、被告丙○○、己○○辯稱：其因不可歸責於己之事由或未同
    居共財，於繼承開始時無法知悉繼承系爭契約債務之存在，
    致未能於修正施行前之法定期間為限定或拋棄繼承，且由其
    繼續履行繼承債務顯失公平，應以所得遺產為限，對原告負
    清償責任等語，但為原告所否認；經查：
  1.被告丙○○辯稱：其雖設籍於台南市○○路122號，但實際
    上自91年起即居住在台南市○○街90號，並未於台南市○○
    路122號與兩造之父親陳登發、母親呂瓊璵共同生活等語，
    已據提出房屋租賃契約書、成績通知單、勞工保險局核定通
    知書及訃聞為證，且經證人乙○○證述：「我知道我哥哥將
    台南市○○街90號出租給丙○○，是在91年開始出租給丙○○，租到98年5月15日，…，丙○○是跟他的小孩一起住，
    我去的時候他們是作住家使用，…，我當時是因為房子有故
    障，丙○○請我過去維修，我是去看哪裡故障需要維修，…
    ，應該是一、二年前的事情，…，我那一次去只有看到丙○○跟他的小孩，沒有看到有年紀比較大的長輩在那裡，…」
    等語明確（見98年12月1日言詞辯論筆錄），堪信屬實。又
    衡諸戶籍地址，係依戶籍法所為之登記事項，而車籍等行政
    管理事項，通常亦係依戶籍地址而為登記，故戶籍地址、車
    籍地址並非為認定住所之唯一標準。是縱被告丙○○之戶籍
    地址或車籍地址係設籍於台南市○○路122號，惟據此尚不
    足以認定被告丙○○自91年起非居住在台南市○○街90號，
    而係於台南市○○路122號與兩造之父親陳登發、母親呂瓊
    璵共同生活之事實。
  2.次參被告丙○○為陳登發、呂瓊璵之長子，有原告提出之戶
    籍謄本附卷可稽，及依證人庚○○證述：「…，價錢部分當
    時是透過仲介洪先生跟買方磋商，我是在賣方台南市○○路
    122號的家簽約，簽約的時候印象中有仲介公司的人、丙○○、還有丙○○的爸爸也有在場，好像還有一個婦人…」，
    「…，契約書上收訖人是丙○○，…」，「當天都是丙○○
    在發言，陳登發有無發言我沒有印象」等語（見98年11月11
    日言詞辯論筆錄），固可認被告丙○○與其父親陳登發、母
    親呂瓊璵之關係密切，而陳登發、呂瓊璵二人亦相當倚賴其
    長子即被告丙○○。惟單憑親密之親子關係，尚不足推論被
    告丙○○當知悉其父親陳登發所為之所有事情。又徵諸兩造
    之被繼承人過世時，兩造並未繼承取得被繼承人之積極財產
    ，為兩造所不爭執（見98年12月1日言詞辯論筆錄），且有
    稅務電子閘門財產所得調件明細表、財政部台灣省南區國稅
    局台南市分局98年7月22日南區國稅南市一字第0980039493
    號函及98年9月2日南區國稅南市一字第0980044167號函在卷
    足佐，倘被告丙○○果真知悉其父親陳登發曾於93年6月4日
    與原告訂立系爭契約，衡諸事理常情，豈有未為拋棄繼承或
    限定繼承之理？
  3.至於被告己○○雖亦設籍於台南市○○路122號，然其實際
    上係居住於台南市○○○街182號，並未與陳登發、呂瓊璵
    共同居住，而被告丁○○則於65年間即已遷居美國，為兩造
    所不爭執，揆諸其被繼承人過世時，其二人並未繼承取得積
    極財產，若其等知悉其父親陳登發曾於93年6月4日與原告訂
    立系爭契約，亦無不聲明拋棄繼承或限定繼承之理。
  4.是以兩造之父親陳登發與原告簽訂系爭契約之時間（93年6
    月4日），與陳登發將系爭土地出賣與訴外人庚○○之時間
    （93年6月29日）雖然相近，然二者並無必然之關連性，自
    難僅憑原告之主觀臆測因陳登發於93年6月29日將系爭土地
    出賣與訴外人庚○○，而得遽謂被告當知悉其父親陳登發前
    於93年6月4日與原告訂立系爭契約乙事。準此，被告三人因
    未與其父親陳登發同居共財，而於繼承開始時無法知悉繼承
    系爭契約債務之存在，致未能於修正施行前之法定期間為限
    定或拋棄繼承，堪以認定。
  5.被告丙○○又辯稱：其未繼承取得被繼承人之財產，由其繼
    續履行繼承債務顯失公平云云；惟查：
    (1)所謂繼承人繼續履行繼承債務顯失公平者，應審酌繼承人
      與繼承債務發生之關連性，繼承人於繼承開始前是否曾自
      被繼承人處取得財產、取得多寡，及若清償該債務對繼承
      人自身生活之影響等情狀，作為繼承人繼續履行債務是否
      顯失公平之判斷依據，以維護債權人之信賴、法安定性與
      交易安全，並兼顧避免繼承人因不知法律而未於法定期間
      內為限定或拋棄繼承之聲請，致背負繼承債務而影響其生
      存權及人格發展之不合理現象。
    (2)兩造之父即被繼承人陳登發於93年6月29日將系爭土地以9
      00萬元之價格出賣與訴外人庚○○，並於93年7月27日移
      轉所有權登記與庚○○。系爭土地買賣價金900萬元，經
      扣除仲介費36萬元、土地增值稅1,027,720元、仲介解約
      費101,000元後，餘額7,511,280元存入兩造母親呂瓊璵於
      彰化商業銀行東台南分行帳號00000000000-000號帳戶。
      而呂瓊璵帳戶於93年8月3日分別轉提支出150萬元2筆、
      100萬元1筆、現提支出90萬元、110萬元、150萬元各1筆
      ，提領6次金額合計為750萬元。上開金額中之2筆150萬元
      部分，分別轉存入呂瓊璵及陳登發帳戶為定期存款；又1
      筆100萬元部分，轉存入被告丙○○帳戶；又現提支出350
      萬元部分（即90萬元、110萬元、150萬元各1筆）之取款
      憑條，係由被告丙○○填載。再陳登發之彰化商業銀行東
      台南分行帳戶於93年8月3日起存之上開定期存款150萬元
      ，於94年3月16日結清轉存1,516,446元至呂瓊璵彰化商業
      銀行東台南分行帳號00000000000-000號帳戶。及被告丙○○於另案（本院98年度訴字第666號）自承：兩造父親
      於94年1月3日贈與伊100萬元，母親呂瓊璵分別於93年8月
      3日、94年1月3日各贈與被告丙○○100萬元，為兩造所不
      爭執，且有原告提出被告丙○○於另案提出之98年10月1
      日民事辯論意旨狀在卷足參，可認被告丙○○自其父母受
      贈金額而直接間接與系爭土地買賣價金有關之金額為300
      萬元。至於自兩造母親呂瓊璵上開帳戶現提支出350萬元
      部分（即90萬元、110萬元、150萬元各1筆）之取款憑條
      ，雖係由被告丙○○填載，然該帳戶為兩造母親呂瓊璵所
      有，自須由呂瓊璵始能提領，縱該取款憑條係由被告丙○○填載，惟此僅足認被告丙○○係其母呂瓊璵之使用人，
      其取款受領之效力仍係及於呂瓊璵，此外，原告亦未提出
      積極事證證明該3筆提款金額已經呂瓊璵交予被告丙○○
      使用，尚難認被告丙○○因此部分金額之提領而受有利益
      。
    (3)依上所述，兩造之父即被繼承人陳登發於93年6月29日將
      系爭土地以900萬元之價格出賣與訴外人庚○○，經扣除
      仲介費36萬元、土地增值稅1,027,720元、仲介解約費101
      ,000元後，實際取得之價金為7,511,280元，為兩造所不
      爭執，則原告依系爭契約得請求之價金金額即為1,877,82
      0元（計算式：0000000×1/4=0000000）。又被告丙○○
      雖承受其被繼承人所遺之系爭契約債務，惟其於繼承開始
      前既已自其父母受贈與系爭土地買賣價金直接間接有關之
      金額300萬元，而依其受益狀況與所負債務之金額相較，
      尚非顯然失衡。且觀被告丙○○名下財產總額為9,606,51
      7元，有稅務電子閘門財產所得調件明細表附卷可按，則
      依其經濟狀況，如承受被繼承人所遺之系爭契約債務，對
      其生存權及人格發展之影響程度非鉅，故由其繼續履行繼
      承債務，難謂顯失公平。
  6.至於被告己○○、丁○○並未繼承取得被繼承人之積極財產
    ，且未受有系爭土地買賣價金之利益，而依其二人之經濟狀
    況（被告己○○財產總額為530,773元，被告丁○○查無財
    產資料），有稅務電子閘門財產所得調件明細表在卷可考，
    若承受被繼承人所遺之系爭契約債務，就被繼承人債務負完
    全之清償責任，不無影響其生存權及人格發展，自屬顯失公
    平。則被告己○○、丁○○對其承受被繼承人之系爭契約債
    務，應僅以所得遺產為限，負清償責任。惟被告己○○、丁○○既未繼承取得其被繼承人之財產，依民法繼承編施行法
    第1之3條第4項規定，對於系爭契約債務自不負清償之責任
    。
(三)、次依19年12月26日公布並自翌年5月5日施行之民法第1153條
    規定：「繼承人對於被繼承人之債務，負連帶責任。繼承人
    相互間對於被繼承人之債務，除另有約定外，按其應繼分比
    例負擔之。」，97年1月2日修正公布之民法第1153條第1項
    、第3項規定：「繼承人對於被繼承人之債務，負連帶責任
    。繼承人相互間對於被繼承人之債務，除法律另有規定或另
    有約定外，按其應繼分比例負擔之。」準此，兩造對債權人
    之原告應負連帶責任，而原告依系爭契約得請求之價金為1,
    877,820元，但其內部相互間對於該債務應按其應繼分比例
    合計各負擔4分之1（計算式：1÷5＋1/5÷4=1/4），是以債
    權人之原告因繼承其被繼承人債務之4分之1，依民法第344
    條之規定，即因混同而消滅其債之關係，此時其他共同繼承
    人之被告依前揭規定而發生之連帶債務之關係，依民法第27
    4條連帶債務中之一人因混同而消滅債務者，他債務人亦同
    免責任之規定，原告即不得再向被告請求連帶給付原告因混
    同而消滅之繼承債務金額469,455元（計算式：0000000÷4=
    469455）。其次，被告己○○、丁○○依民法繼承編施行法
    第1之3條第4項之規定，對於系爭契約債務並不負清償責任
    ，故原告亦不得向被告己○○、丁○○請求連帶給付扣除因
    混同而消滅之其餘繼承債務金額1,408,365元（計算式：000
    0000-000000=0000000）。再者，原告既不得向被告己○○
    、丁○○請求連帶給付1,408,365元，則此部分按被告己○○、丁○○之應繼分比例計算其應負擔之金額合計為938,91
    0元（計算式：0000000÷4×2=938910），類推適用民法第2
    74條之規定，原告即不得向被告丙○○請求給付被告己○○
    、丁○○原應負擔之債務金額938,910元。是故，原告得請
    求被告丙○○繼續履行繼承債務之金額應為469,455元（計
    算式：000000000000000000000＝469455）。
(四)、從而，原告依系爭契約及繼承之法律關係，請求被告丙○○
    應給付原告469,455元，及自起訴狀繕本送達翌日即98年6月
    7日起至清償日止，按年息百分之5計算之利息，為有理由，
    應予准許。至原告逾此所為之請求，為無理由，應予駁回。
(五)、本件事證已臻明確，兩造其餘攻擊防禦方法及所舉未經援用
    之證據，經本院斟酌後，認為均不足以影響本判決之結果，
    爰不一一論述，併此敘明。
七、本件訴訟費用為裁判費16,840元（原告預納）、證人旅費50
    0元（被告預納）、公示送達登報費用1,500元（原告預納）
    ，合計為18,840元，由本院酌量兩造訴訟勝敗之情形，爰確
    定如主文第3項所示之金額。
八、本判決原告勝訴部分為所命給付之金額未逾50萬元之判決，
    依民事訴訟法第389條第1項第5款規定，應依職權宣告假執
    行；原告陳明願供擔保，聲請宣告假執行，應無必要。本院
    併就此部分依聲請宣告被告丙○○預供擔保，得免為假執行
    。至於原告敗訴部分，其假執行之聲請已失所依附，應予駁
    回。
九、結論：本件原告之訴為一部有理由，一部無理由，依民事訴
    訟法第78條、第79條、第85條第1項但書、第87條第1項、第
    389條第1項第5款、第392條第2項，判決如主文。
中    華    民    國    99    年    8     月     4    日
                  民事第一庭    法      官  張季芬
以上正本係照原本作成。
如對本判決上訴，須於判決送達後20日內向本院提出上訴狀。
如委任律師提起上訴者，應一併繳納上訴審裁判費。
中    華    民    國    99    年    8     月     4    日
                                書  記  官  顏惠華

司法院資訊處製作；財團法人民間司法改革基金會備份。
